---
title: "Relatório Técnico: Metodologia de Cálculo de Limiares de Alerta"
author: "Análise de Código e Processo"
date: "2026-05-07"
output: 
  pdf_document:
    toc: yes
    number_sections: yes
    latex_engine: xelatex
header-includes:
  - \usepackage{geometry}
  - \geometry{a4paper, margin=1in}
---

```{r setup, echo=TRUE, message=TRUE, warning=FALSE}
# ==============================================================================
# 0. Carregamento de Pacotes e Configurações Iniciais
# ==============================================================================
# Limpa o ambiente de trabalho
rm(list = ls())

# Carregando pacotes necessários
library(flexdashboard)
library(tidyverse)
library(tweedie)
library(statmod) # Necessário para a família tweedie no glm
library(plotly)
library(DT)

# --- Configuração de Caminhos e Parâmetros ---
source("/home/thiago/calculo_limiares/R/funcoes_calculo.R")
data_path <- "/home/thiago/calculo_limiares/dados/parametros/"
cuts <- c(0.65, 0.85, 0.95, 0.99)
```

Column {data-width=350}
-----------------------------------------------------------------------

### 1. Visão Geral e Metodologia

**Introdução**

Este dashboard descreve o processo de cálculo dos limiares de chuva acumulada (em mm) utilizados para a emissão de alertas de risco de deslizamento. O objetivo é consolidar o conhecimento sobre a metodologia, os dados envolvidos e os resultados gerados, servindo como base para a evolução do sistema.

**Mapeamento de Dados**

O processo depende das seguintes fontes:

*   **Parâmetros Pré-calculados**: Arquivo `tb_params_automatico.rds` contendo os parâmetros (`mu`, `phi`, `power`) da distribuição Tweedie para diversas estações.
*   **Dados de Novas Estações**: Estações sem parâmetros pré-definidos (`Veranópolis`, `Barão`, etc.) utilizam os parâmetros da estação `"BENTO GONCALVES"` como aproximação.
*   **Dados Históricos**: Coletados de fontes como o INMET. A qualidade destes dados é fundamental para a precisão do modelo.

**Metodologia Estatística: Distribuição Tweedie**

O pilar do cálculo é a **distribuição Tweedie**, ideal para modelar dados de precipitação, pois lida com valores **zero** (dias sem chuva) e **contínuos positivos** (dias com chuva).

O script consome os parâmetros pré-calculados e utiliza a **função quantílica** (`tweedie::qtweedie`) para encontrar os valores de chuva que correspondem aos seguintes percentis (`cuts`):

-   **65%**: Limiar "Moderado"
-   **85%**: Limiar "Alto"
-   **95%**: Limiar "Muito Alto"
-   **99%**: Limiar "Altíssimo"


Column {data-width=650}
-----------------------------------------------------------------------

### 2. Limiares por Estação (Acumulado 96h)

```{r calculo_limiares, echo=FALSE, message=FALSE, warning=FALSE}
# Lendo os parâmetros gerados pelo nosso script de treinamento!
arquivo_params <- paste0(data_path, "tb_params_atual.rds")

if (file.exists(arquivo_params)) {
  tb_params_ativos <- readRDS(arquivo_params) |> as_tibble()
  
  # Calcula os limiares matematicamente para a visualização
  limiares_por_estacao <- tb_params_ativos %>%
    rowwise() %>%
    mutate(
      `Moderado (65%)` = tweedie::qtweedie(0.65, mu = mu, phi = phi, power = power),
      `Alto (85%)`     = tweedie::qtweedie(0.85, mu = mu, phi = phi, power = power),
      `Muito Alto (95%)`= tweedie::qtweedie(0.95, mu = mu, phi = phi, power = power),
      `Altíssimo (99%)`= tweedie::qtweedie(0.99, mu = mu, phi = phi, power = power)
    ) %>%
    select(Estacao = station, starts_with("Moderado"), starts_with("Alto"), starts_with("Muito"), starts_with("Altíssimo")) %>%
    ungroup() %>%
    arrange(Estacao)
    
  datatable(limiares_por_estacao %>% mutate(across(where(is.numeric), ~round(., 2))),
            options = list(pageLength = 10, dom = 'ft'),
            rownames = FALSE,
            filter = 'top',
            caption = "Tabela interativa com os limiares treinados (Baseados no Método Matemático Rápido).")
} else {
  cat("⚠️ Banco de parâmetros não encontrado. Execute o script R/01_processo_treinamento.R para gerá-lo.")
}
```

---

### 3. Geração de Parâmetros e Comparativo

Abaixo demonstramos, em tempo real, a diferença entre extrair os limiares utilizando os algoritmos originais do `pacote` e utilizando a solução exata do `método matemático`.

```{r geracao_parametros, echo=FALSE, message=FALSE, warning=FALSE}
estacao_teste <- "BENTO GONCALVES"

# Calcula usando nossa nova função e o Método Matemático Fechado (Exato)
resultado_matematico <- suppressMessages(
  calcular_limiares_estacao(nome_estacao = estacao_teste, metodo_ajuste = "matematico")
)

# Calcula usando nossa nova função e a iteração pesada via pacote tweedie
resultado_pacote <- suppressMessages(
  calcular_limiares_estacao(nome_estacao = estacao_teste, metodo_ajuste = "pacote")
)

# Juntando os dados para comparar
tabela_comparativa <- bind_rows(
  resultado_matematico$limiares %>% mutate(Metodo = "Matemático (Exato)"),
  resultado_pacote$limiares %>% mutate(Metodo = "Pacote GLM (Iterativo)")
) %>% mutate(Estacao = estacao_teste)

tabela_comparativa$Nivel <- factor(tabela_comparativa$Nivel, 
                                   levels = c("Moderado", "Alto", "Muito Alto", "Altíssimo"))
```

#### Gráfico Comparativo

Como podemos observar no gráfico interativo abaixo, os limiares apontam para valores idênticos ou extremamente semelhantes. Isso valida a utilização do **Método Matemático**, que processa as estações instantaneamente.

```{r grafico_comparativo, echo=FALSE, message=FALSE, warning=FALSE}
p <- ggplot(tabela_comparativa, aes(x = Nivel, y = Limiar_mm, fill = Metodo,
                         text = paste("Estação:", Estacao, 
                                      "<br>Método:", Metodo, 
                                      "<br>Nível:", Nivel, 
                                      "<br>Limiar:", round(Limiar_mm, 2), "mm"))) +
  geom_bar(stat = "identity", position = "dodge", width = 0.6) +
  scale_fill_manual(values = c("Matemático (Exato)" = "#2c3e50", "Pacote GLM (Iterativo)" = "#e74c3c")) +
  labs(title = paste("Limiares Extraídos - Comparação de Motores Estatísticos:", estacao_teste), 
       x = "Nível de Alerta (Quantil)", y = "Acumulado 96h (mm)", fill = "Motor") +
  theme_minimal() +
  theme(legend.position="bottom", 
        plot.title = element_text(face = "bold"),
        axis.text.x = element_text(size = 11, face = "bold"))

ggplotly(p, tooltip = "text")
```

---

### 4. Planejamento e Próximos Passos

O sistema atualizou com sucesso a sua arquitetura saindo de "scripts ad-hoc" com parâmetros mágicos, para uma pipeline (ETL) reprodutível partindo dos dados originais do INMET. 

**Próximas Tarefas do Projeto:**

1.  **Criação da API (`plumber`)**: Criar o script `api.R` que irá escutar requisições web. Ao receber um GET `/limiares?lat=-28.93&lon=-51.55` (ex: Veranópolis), ele acionará a função `calcular_limiares_estacao()`, encontrará os parâmetros de Bento Gonçalves e devolverá um JSON limpo com os alertas moderado/alto/altíssimo para o município alvo.
2.  **Agendamento do Treinamento**: Configurar um `cronjob` (Linux) ou `GitHub Actions` para rodar mensalmente o script `01_processo_treinamento.R`. Como ele utiliza o novo motor matemático, a extração de métricas dezenas de novas pastas será concluída de forma assíncrona em segundos.
3.  **Transição Dinâmica de Estações do Cemaden**: Como a função já busca por coordenadas (Haversine), à medida em que a prefeitura coletar anos suficientes de chuva em suas estações locais próprias (e.g., Barão), podemos integrá-las aos diretórios inmet\_brutos. A função deixará de "emprestar" parâmetros do vizinho e fará a conta real assim que o acúmulo da série temporal atingir significância.

<!--
[PROMPT_SUGGESTION]Como posso adicionar um novo painel ao dashboard para visualizar a distribuição dos dados de chuva simulados?[/PROMPT_SUGGESTION]
[PROMPT_SUGGESTION]Transforme a seção "Planejamento e Próximos Passos" em uma nova página no dashboard, em vez de uma seção na mesma coluna.[/PROMPT_SUGGESTION]
