---
title: "Relatório Técnico: Metodologia de Cálculo de Limiares de Alerta"
author: "Análise de Código e Processo"
format: 
  dashboard:
    orientation: columns
---

```{r}
#| label: setup
#| include: false
#| message: false
#| warning: false

rm(list = ls())

library(tidyverse)
library(tweedie)
library(statmod)
library(plotly)
library(DT)
library(knitr)
library(leaflet)
library(sf)

library(crosstalk)

source("/home/thiago/calculo_limiares/R/funcoes_db.R") # Carrega funções do banco

# Conecta ao banco de dados e carrega a API
con <- conectar_db()
source("/home/thiago/calculo_limiares/R/api_consultas.R")
```

# Estações e Metodologia {orientation="columns"}

## Column {width="35%"}

### 1. Metodologia: Distribuição Tweedie

**O Desafio da Precipitação**
Modelar dados de chuva é complexo porque a variável apresenta uma enorme "massa de probabilidade no zero" (dias secos) e uma distribuição contínua e assimétrica para dias com chuva. A **Distribuição Tweedie** resolve isso de forma elegante modelando ocorrências de Poisson com distruição Gamma, guiada por três parâmetros:

* **$\mu$ (Média)**: Expectativa de volume de chuva.
* **$\phi$ (Dispersão)**: Variância / espalhamento matemático dos dados.
* **$p$ (Power / Potência)**: Define a forma matemática (na meteorologia, $1 < p < 2$).

**Implementações e Otimização de Performance**
Para extrair os limiares quantílicos (65%, 85%, 95% e 99%), testamos dois motores:

1. **Método GLM (Pacote Iterativo):** Utiliza funções tradicionais (`tweedie_profile` e `glm`) para encontrar o parâmetro $p$ por máxima verossimilhança iterativa.
   * *Problema:* Ao iterar em 10 anos de horas zeradas (secas), o algoritmo entra num vale pesado e sobrecarrega o processador, demorando minutos para concluir uma estação.
2. **Método Matemático Rápido (Exato):** Baseado na teoria estatística da precipitação, fixamos a potência de variância em $p = 1.5$. Em seguida, para um modelo apenas de intercepto ($y \sim 1$), a média $\mu$ pode ser tratada matematicamente como a **média aritmética** pura dos dados isolados do dia. A dispersão $\phi$ é então resolvida diretamente via cálculo analítico de **Resíduos de Pearson**.
   * *Vantagem:* Resultado quantílico idêntico ao modelo iterativo (validado neste painel), porém executado em apenas **1 milissegundo**.

### 2. A Função Core em Detalhes

A função unificada `calcular_limiares_estacao()` abstrai todo o ETL pesado dos dados diretos na origem:

* **Busca e Mapeamento:** Aceita a string do nome INMET ou recebe coordenadas lat/lon, calculando a distância *Haversine* na hora para inferir a estação mais próxima (permitindo que redes terceiras usem vizinhos).
* **Engenharia de Dados:** Varre a pasta da estação dinamicamente, extrai, e trata falhas de sensor (negativos).
* **Agregação Temporal Rápida:** Utiliza um filtro C++ convolucional em R (`stats::filter`) para criar a soma acumulada de 96 horas. Em seguida, capta pontos às 00h00 para cortar o viés de autocorrelação.
* **Insights:** Além de parametrizar, a função retorna `Data Início`, `Fim` e volume de registros omitidos para validação científica de integridade dos alertas.

## Column {width="65%"}

```{r}
#| label: prepare-shared-data
#| include: false

# Carrega os parâmetros calculados pelo script de treinamento em lote
tb_params <- readRDS("/home/thiago/calculo_limiares/dados/parametros/tb_params_atual.rds")
lista_estacoes <- obter_metadados_estacoes_db(con)

# Calcula os limiares em tempo real a partir dos parâmetros para compor a tabela
tabela_completa <- tb_params %>%
  rowwise() %>%
  mutate(
    `Moderado (mm)` = round(qtweedie(0.65, power = power, mu = mu, phi = phi), 2),
    `Alto (mm)` = round(qtweedie(0.85, power = power, mu = mu, phi = phi), 2),
    `Muito Alto (mm)` = round(qtweedie(0.95, power = power, mu = mu, phi = phi), 2),
    `Altíssimo (mm)` = round(qtweedie(0.99, power = power, mu = mu, phi = phi), 2),
    `Falhas (%)` = round((n_ausentes / n_dados) * 100, 2),
    `Anos` = round(n_dados / 8766, 1),
    `Status` = case_when(
      `Falhas (%)` > 10 ~ "Inadequada",
      `Anos` < 10 ~ "Série Curta",
      TRUE ~ "Robusta"
    )
  ) %>%
  ungroup() %>%
  select(
    Estação = station, `Início` = data_inicio, `Fim` = data_fim,
    `Anos`, `Status`, `Falhas (%)`, `Registros (H)` = n_dados, `Ausentes` = n_ausentes,
    `Moderado (mm)`, `Alto (mm)`, `Muito Alto (mm)`, `Altíssimo (mm)`
  ) %>%
  arrange(Estação)

# Invertemos o Join para usar a lista do banco de dados como base. 
# Assim, as que não passaram do treinamento (< 1 ano) continuam no mapa.
map_data_with_status <- left_join(lista_estacoes, tabela_completa, by = c("codigo" = "Estação")) %>% 
  rename(Estação = codigo) %>%
  mutate(Status = replace_na(Status, "Dados Insuficientes")) %>%
  filter(!is.na(lat))

shared_data <- SharedData$new(map_data_with_status, key = ~Estação)

pal <- colorFactor(c("#27ae60", "#c0392b", "#f39c12", "#7f8c8d"), domain = c("Robusta", "Inadequada", "Série Curta", "Dados Insuficientes"))
```

### Mapa Interativo de Estações

Abaixo está a distribuição geográfica de todas as estações físicas do INMET cujos dados brutos foram processados para este relatório.

```{r}
#| label: mapa-estacoes-filtrado
#| echo: false

filter_select("status_filter", "Filtrar por Robustez:", shared_data, ~Status, multiple = TRUE)

leaflet(shared_data, width = "100%") %>%
  addProviderTiles(providers$CartoDB.Positron) %>%
  addCircleMarkers(
    ~lon, 
    ~lat, 
    popup = ~paste0("<strong>Estação:</strong> ", Estação, "<br>", "<strong>Nome:</strong> ", nome, "<br><strong>Status:</strong> ", Status),
    label = ~Estação,
    color = ~pal(Status),
    radius = 5,
    stroke = FALSE,
    fillOpacity = 0.8
  ) %>%
  addLegend("bottomright", pal = pal, values = ~Status, title = "Status da Série", opacity = 1)
```

### 3. Tabela Completa de Estações (Método Matemático)

```{r}
#| label: tabela-filtrada
#| echo: false

datatable(shared_data,
          options = list(pageLength = 10, dom = 'Bfrtip', autoWidth = TRUE),
          rownames = FALSE,
          caption = "Limiares e Dados Históricos extraídos dinamicamente dos diretórios CSV.")
```

# API PostGIS (Exemplos) {orientation="rows" scrolling="true"}

## Row {height="40%"}

### 1. Busca por Nome

```{r}
#| label: api-nome
#| echo: true
res_nome <- consultar_limiares(con, metodo = "nome", nomes = c("BENTO", "CAXIAS"), agregar_estacoes = FALSE)
datatable(res_nome$metadata, options = list(dom = 't'))
```

### 2. Busca por Raio Espacial

```{r}
#| label: api-raio
#| echo: true
# Varrendo um raio de 50km no entorno de Porto Alegre
res_raio <- consultar_limiares(con, metodo = "coordenada", lon = -51.2, lat = -30.0, raio_km = 50)
datatable(res_raio$metadata, options = list(dom = 't'))
```

### 3. Interseção Geográfica (WKT)

```{r}
#| label: api-poly
#| echo: true
# Recorte poligonal simulando uma Bacia Hidrográfica ou Município
wkt_ex <- "POLYGON((-54.0 -30.0, -52.0 -30.0, -52.0 -28.0, -54.0 -28.0, -54.0 -30.0))"
res_poly <- consultar_limiares(con, metodo = "poligono", wkt_poligono = wkt_ex)
datatable(res_poly$metadata, options = list(dom = 't'))
```

## Row {height="60%"}

### 4. Malha Dinâmica (Células de 121 km)

A API solicita ao PostGIS a criação de uma grade `ST_SquareGrid`. As células ativas (que contém estações) são cruzadas instantaneamente, e o modelo **Tweedie** é invocado calculando os parâmetros de Precipitação Média Areal em tempo real na renderização deste relatório.

```{r}
#| label: api-grade
#| echo: true
#| message: false
#| warning: false

res_grade <- consultar_limiares(con, metodo = "grade", tamanho_grade_km = 121)

if (!is.null(res_grade) && !is.null(res_grade$limiares_agregados)) {
  grade_sf <- res_grade$metadata %>%
    left_join(res_grade$limiares_agregados, by = c("i", "j")) %>%
    st_as_sf(wkt = "wkt_geom", crs = 4326)

  pal_grade <- colorNumeric("YlOrRd", domain = grade_sf$limiar_alto)
  
  leaflet(grade_sf) %>%
    addProviderTiles(providers$CartoDB.Positron) %>%
    addPolygons(
      fillColor = ~pal_grade(limiar_alto),
      fillOpacity = 0.6,
      weight = 1,
      color = "#333",
      popup = ~paste0("<b>Célula [", i, ",", j, "]</b><br/>Estações: ", estacoes_ids, "<br/>Limiar Alto: ", round(limiar_alto, 1), " mm")
    ) %>%
    addLegend("bottomright", pal = pal_grade, values = ~limiar_alto, title = "Limiar Alto (mm)")
} else {
  cat("Nenhuma célula gerada ou erro no cálculo.")
}
```