---
title: "Exploração do MongoDB e Estrutura de Dados"
author: "Análise de Dados / Geotech"
format:
  pdf:
    toc: false
    theme: lumen
    fontsize: 10pt
---

Este relatório apresenta o resultado da nossa exploração no banco de dados MongoDB da plataforma. O objetivo é documentar quais coleções existem, como os dados estão estruturados atualmente e, por fim, demonstrar como os novos limiares de alerta precisarão ser formatados para uma integração tranquila no sistema.

## 1. Coleções Mapeadas no MongoDB

Durante a análise do banco de produção, identificamos três coleções principais que são o coração do sistema de alertas e telemetria:

1. **`limits`**: Armazena os parâmetros matemáticos e os limiares atuais de chuva que acionam os alertas na interface.
2. **`sensors`**: Contém o cadastro, os metadados e a localização geográfica das estações e pluviógrafos.
3. **`weatherdatas`**: Armazena as leituras de telemetria recebidas contínua e ativamente pelos sensores.

---

## 2. Estrutura Atual dos Dados

Abaixo, extraímos uma pequena amostra de cada coleção para visualizarmos as colunas e chaves que compõem os documentos hoje.

```{r}
#| label: carrega-amostras-mongo
#| echo: false
#| message: false
#| warning: false

library(mongolite)
library(tidyverse)
library(knitr)
library(kableExtra)

caminho_env <- "/home/thiago/.env"
if (file.exists(caminho_env)) readRenviron(caminho_env)

mongo_url <- Sys.getenv("MONGODB_URI")
if (mongo_url == "") mongo_url <- Sys.getenv("MONGO_URL")

mongo_db <- Sys.getenv("MONGO_DB")
if (mongo_db == "" || mongo_db == "cole_aqui_o_nome_do_banco") {
  mongo_db <- gsub(".*/([^/?]+).*", "\\1", mongo_url)
}

# Buscando dados para amostragem
m_limits <- mongo(collection = "limits", db = mongo_db, url = mongo_url)
df_limits <- m_limits$find(limit = 20)

m_sensors <- mongo(collection = "sensors", db = mongo_db, url = mongo_url)
df_sensors <- m_sensors$find()

m_weather <- mongo(collection = "weatherdatas", db = mongo_db, url = mongo_url)
df_weather <- m_weather$find(limit = 100, sort = '{"createdAt": -1}')
```

### 2.1 Coleção: `limits` (Limiares Atuais)
Parâmetros matemáticos e limiares de chuva (`r0` a `r3`) para diferentes janelas de tempo (`horas`).
```{r}
#| echo: false
kable(head(df_limits %>% select(station, horas, mu, phi, power, r0, r1, r2, r3) %>% mutate(across(where(is.numeric), ~round(., 2))), 5), booktabs = TRUE) %>%
  kable_styling(font_size = 7, latex_options = c("scale_down", "HOLD_position"))
```

### 2.2 Coleção: `sensors` (Metadados das Estações)
Cadastro físico das estações, exibindo apenas as chaves principais como `sensorId`, `name` e `sensorType`.
```{r}
#| echo: false
kable(head(df_sensors %>% select(any_of(c("sensorId", "name", "sensorType"))), 5), booktabs = TRUE) %>%
  kable_styling(font_size = 7, latex_options = c("scale_down", "HOLD_position"))
```

### 2.3 Coleção: `weatherdatas` (Métricas de Telemetria)
Armazena o histórico contínuo de leituras em campo. Aqui estão as informações de chuva (`rainfall`), relacionadas aos sensores através de um ID.
```{r}
#| echo: false
kable(head(df_weather %>% select(any_of(c("sensorId", "rainfall", "temperature", "humidity", "createdAt"))), 5), booktabs = TRUE) %>%
  kable_styling(font_size = 7, latex_options = c("scale_down", "HOLD_position"))
```

---

## 3. Novos Limiares Calculados

Como prova de conceito, extraímos os dados diretamente neste relatório e aplicamos o nosso novo Motor Matemático (Tweedie com $p=1.5$).

### 3.1 Estações INMET (Atualmente utilizadas pelo Mongo)
Estes são os limites definitivos para as estações INMET que a plataforma já consome hoje. Eles foram cruzados e extraídos da nossa rotina de treinamento histórico principal.

```{r}
#| echo: false
#| message: false
#| warning: false

library(tweedie)
library(lubridate)

# Extrair os nomes puros da base atual do Mongo
estacoes_mongo <- m_limits$distinct("station")

df_limiares_inmet <- read_csv("/home/thiago/calculo_limiares/dados/limiares_robustas.csv", show_col_types = FALSE)

df_inmet_filtrado <- df_limiares_inmet %>%
  filter(str_detect(Estação, paste(estacoes_mongo, collapse = "|"))) %>%
  select(Estação, `Moderado (mm)`, `Alto (mm)`, `Muito Alto (mm)`, `Altíssimo (mm)`, Status)
  
kable(df_inmet_filtrado, booktabs = TRUE, align = "c") %>%
  kable_styling(font_size = 7, latex_options = c("scale_down", "HOLD_position"))
```

### 3.2 Estações Locais (Sensores Próprios - "Meteorológica", "Cidade", etc.)
Abaixo, o relatório varre todos os registros brutos da coleção `weatherdatas` (removendo o sensor de testes `testeEMA` da análise), agrupa a chuva de cada estação em janelas contínuas de 96 horas, limpa os dias secos e treina o modelo preditivo exclusivo de forma instantânea. *(Nota: Todas as estações cadastradas localmente são calculadas dinamicamente)*

```{r}
#| echo: false
#| message: false
#| warning: false

df_weather_all <- m_weather$find(
  query = '{"rainfall": {"$gte": 0}}', 
  fields = '{"sensorId": 1, "rainfall": 1, "createdAt": 1}'
)

if (nrow(df_weather_all) > 0) {
  # 1. Prepara metadados dos sensores (Fator de Calibração e Nomes)
  col_id <- if ("sensorId" %in% names(df_sensors)) "sensorId" else if ("_id" %in% names(df_sensors)) "_id" else "id"
  
  df_sensores_calib <- df_sensors %>%
    mutate(
      sensor_join_id = as.character(!!sym(col_id)),
      Nome = ifelse(!is.na(name) & name != "", name, sensor_join_id),
      mult_chuva = if("calibration" %in% names(.)) calibration$rainfallMultiplier else 1
    ) %>%
    mutate(mult_chuva = ifelse(is.na(mult_chuva) | mult_chuva == 0, 1, mult_chuva)) %>%
    mutate(
      # Força a calibração de 0.2mm (pulsos) via script para as estações conhecidas
      mult_chuva = ifelse(Nome %in% c("Neovia Km-189", "Pluviográfo Cidade", "SEEL BR-470 Km-199"), 0.2, mult_chuva)
    ) %>%
    filter(!str_detect(tolower(Nome), "testeema")) %>%
    select(sensor_join_id, Nome, mult_chuva)

  df_locais_treinados <- df_weather_all %>%
    mutate(sensorId = as.character(sensorId)) %>%
    inner_join(df_sensores_calib, by = c("sensorId" = "sensor_join_id")) %>%
    mutate(
      createdAt = as_datetime(createdAt),
      rainfall_cal = rainfall * mult_chuva
    ) %>%
    arrange(sensorId, createdAt) %>%
    group_by(sensorId, Nome) %>%
    mutate(
      chuva_diff = rainfall_cal - lag(rainfall_cal),
      precipitacao_inst = case_when(
        is.na(chuva_diff) ~ 0,          # Proteção para a primeira linha
        chuva_diff < 0 ~ rainfall_cal,  # Quando o sensor "zera", choveu o valor da nova leitura
        TRUE ~ chuva_diff               # Choveu apenas a diferença
      ),
      # Filtro Anti-Falso-Reset: Salto absurdo (> 60mm num único disparo) é erro de telemetria
      precipitacao_inst = ifelse(precipitacao_inst > 60, 0, precipitacao_inst)
    ) %>%
    ungroup() %>%
    mutate(data_hora = floor_date(createdAt, "hour")) %>%
    group_by(sensorId, Nome, data_hora) %>%
    summarise(precipitacao_mm = sum(precipitacao_inst, na.rm = TRUE), .groups = "drop") %>%
    group_by(sensorId, Nome) %>%
    mutate(n_dados_reais = n()) %>%
    complete(data_hora = seq(min(data_hora), max(data_hora), by = "hour"), fill = list(precipitacao_mm = 0)) %>%
    mutate(
      data_inicio = min(data_hora),
      data_fim = max(data_hora),
      n_dados = n(),
      n_ausentes = n_dados - max(n_dados_reais, na.rm = TRUE)
    ) %>%
    arrange(data_hora) %>%
    filter(n() >= 96) %>%
    mutate(chuva_acumulada_96h = as.numeric(stats::filter(precipitacao_mm, rep(1, 96), sides = 1, method = "convolution"))) %>%
    filter(hour(data_hora) == 0, chuva_acumulada_96h > 0) %>%
    summarise(
      mu = mean(chuva_acumulada_96h, na.rm = TRUE),
      phi = var(chuva_acumulada_96h, na.rm = TRUE) / (mu^1.5),
      power = 1.5,
      n_dias_chuva = n(),
      data_inicio = as_date(min(data_inicio, na.rm = TRUE)),
      data_fim = as_date(max(data_fim, na.rm = TRUE)),
      n_dados = max(n_dados, na.rm = TRUE),
      n_ausentes = max(n_ausentes, na.rm = TRUE),
      .groups = "drop"
    ) %>%
    filter(n_dias_chuva > 1) %>% 
    rowwise() %>%
    mutate(
      `Moderado (mm)` = round(qtweedie(0.65, power = power, mu = mu, phi = phi), 2),
      `Alto (mm)` = round(qtweedie(0.85, power = power, mu = mu, phi = phi), 2),
      `Muito Alto (mm)` = round(qtweedie(0.95, power = power, mu = mu, phi = phi), 2),
      `Altíssimo (mm)` = round(qtweedie(0.99, power = power, mu = mu, phi = phi), 2),
      `Falhas (%)` = round((n_ausentes / n_dados) * 100, 2),
      Anos = round(n_dados / 8766, 1),
      Status = case_when(
        `Falhas (%)` > 10 ~ "Inadequada",
        Anos < 7 ~ "Série Curta",
        TRUE ~ "Robusta"
      )
    ) %>%
    ungroup()
    
  df_locais_exibicao <- df_locais_treinados %>%
    select(
      Estação = Nome, Início = data_inicio, Fim = data_fim,
      Anos, Status, `Falhas (%)`, `Registros (H)` = n_dados, Ausentes = n_ausentes,
      `Moderado (mm)`, `Alto (mm)`, `Muito Alto (mm)`, `Altíssimo (mm)`, `Dias c/ Chuva` = n_dias_chuva
    )
    
  kable(df_locais_exibicao, booktabs = TRUE, align = "c") %>%
    kable_styling(font_size = 7, latex_options = c("scale_down", "HOLD_position"))
} else {
  cat("Nenhum dado válido encontrado para treinar os sensores locais.")
}
```

---

## 4. Mapa das Estações

Abaixo, apresentamos a distribuição geográfica das estações cadastradas na coleção `sensors`, diferenciando as da rede INMET e os sensores próprios da plataforma.

```{r}
#| label: mapa-estacoes
#| echo: false
#| message: false
#| warning: false

library(ggplot2)
library(sf)
library(geobr)
library(ggrepel)

# Identificando a coluna de ID para o caso de nome nulo
col_id <- if ("sensorId" %in% names(df_sensors)) "sensorId" else if ("_id" %in% names(df_sensors)) "_id" else "id"

# 1. Coordenadas das Estações INMET-RS (via PostgreSQL/PostGIS)
library(DBI)
library(RPostgres)

caminho_renviron <- "/home/thiago/calculo_limiares/.Renviron"
if (file.exists(caminho_renviron)) readRenviron(caminho_renviron)

con <- dbConnect(RPostgres::Postgres(),
                 host = Sys.getenv("DB_HOST", "localhost"),
                 port = Sys.getenv("DB_PORT", 5432),
                 dbname = Sys.getenv("DB_NAME"),
                 user = Sys.getenv("DB_USER"),
                 password = Sys.getenv("DB_PASSWORD"))

df_inmet_coords <- dbGetQuery(con, "SELECT codigo AS \"Codigo\", lat AS latitude, lon AS longitude FROM estacoes")
dbDisconnect(con)

df_mapa_inmet <- data.frame(estacao_banco = estacoes_mongo) %>%
  rowwise() %>%
  mutate(
    Estacao_CSV = df_limiares_inmet$Estação[str_detect(df_limiares_inmet$Estação, fixed(estacao_banco))][1],
    Codigo = str_extract(Estacao_CSV, "^A[0-9]{3}")
  ) %>%
  ungroup() %>%
  inner_join(df_inmet_coords, by = "Codigo") %>%
  left_join(df_limiares_inmet %>% select(Estação, Status), by = c("Estacao_CSV" = "Estação")) %>%
  mutate(
    Nome = estacao_banco, 
    Tipo = "INMET",
    latitude = as.numeric(latitude),
    longitude = as.numeric(longitude),
    Status = coalesce(as.character(Status), "Sem Dados")
  ) %>%
  select(Nome, latitude, longitude, Tipo, Status)

# 2. Preparando os dados espaciais (Sensores Próprios)
df_mapa_proprios <- df_sensors %>%
  mutate(
    Nome = ifelse(!is.na(name) & name != "", name, as.character(!!sym(col_id))),
    latitude = as.numeric(latitude),
    longitude = as.numeric(longitude),
    Tipo = case_when(
      str_detect(toupper(Nome), "INMET") ~ "INMET",
      Nome %in% estacoes_mongo ~ "INMET",
      str_detect(Nome, "^A[0-9]{3}") ~ "INMET",
      TRUE ~ "Sensor Próprio"
    )
  ) %>%
  filter(!is.na(latitude) & !is.na(longitude)) %>%
  # Remove a "Null Island" (Oceano Atlântico 0,0) onde sensores mal cadastrados caem
  filter(latitude != 0 & longitude != 0) %>%
  filter(!str_detect(tolower(Nome), "testeema"))

if (exists("df_locais_treinados")) {
  df_mapa_proprios <- df_mapa_proprios %>%
    left_join(df_locais_treinados %>% select(Nome, Status), by = "Nome") %>%
    mutate(Status = coalesce(as.character(Status), "Sem Dados"))
} else {
  df_mapa_proprios <- df_mapa_proprios %>% mutate(Status = "Sem Dados")
}

df_mapa_proprios <- df_mapa_proprios %>% select(Nome, latitude, longitude, Tipo, Status)

# 3. Unindo ambas as redes para plotagem no mapa
df_mapa <- bind_rows(df_mapa_proprios, df_mapa_inmet) %>%
  distinct(Nome, .keep_all = TRUE)

# Paleta de cores
cores_status <- c("Robusta" = "#1a9641", "Série Curta" = "#fec44f", "Inadequada" = "#e31a1c", "Sem Dados" = "#969696")

# 1. Baixar o shapefile dos municípios do Rio Grande do Sul (Mapa Político)
estado_shape <- read_municipality(code_muni = "RS", year = 2020, showProgress = FALSE)

# 2. Converter o dataframe de estações para um objeto espacial (sf)
sf_estacoes <- df_mapa %>%
  filter(!is.na(latitude) & !is.na(longitude)) %>%
  st_as_sf(coords = c("longitude", "latitude"), crs = 4326)

# Obter o bounding box das estações e adicionar um buffer para o zoom
bbox_estacoes <- st_bbox(sf_estacoes)
buffer <- 0.5 # em graus
xlim <- c(bbox_estacoes$xmin - buffer, bbox_estacoes$xmax + buffer)
ylim <- c(bbox_estacoes$ymin - buffer, bbox_estacoes$ymax + buffer)

# 3. Criar o mapa estático com ggplot2
ggplot() +
  geom_sf(data = estado_shape, fill = "#f5f5f5", color = "#cccccc", linewidth = 0.3) +
  geom_sf(data = sf_estacoes, aes(color = Status, shape = Tipo), size = 4, alpha = 0.8) +
  geom_text_repel(
    data = sf_estacoes,
    aes(label = Nome, geometry = geometry),
    stat = "sf_coordinates",
    size = 2.5,
    min.segment.length = 0.1,
    max.overlaps = 15
  ) +
  coord_sf(xlim = xlim, ylim = ylim, expand = FALSE) +
  scale_color_manual(values = cores_status, name = "Status das Estações") +
  scale_shape_manual(values = c("INMET" = 17, "Sensor Próprio" = 16), name = "Rede") +
  theme_bw() +
  theme(
    legend.position = "bottom",
    legend.box = "horizontal",
    legend.title = element_text(face = "bold"),
    axis.title = element_blank(),
    axis.text = element_blank(),
    axis.ticks = element_blank(),
    panel.grid = element_blank()
  ) +
  labs(
    title = "Distribuição Geográfica das Estações",
    caption = "Círculos: Sensores Próprios, Triângulos: INMET"
  )
```

---

## 5. Plano de Integração e Atualização

Para que a plataforma comece a consumir as novas modelagens estatísticas, **não será necessário alterar o schema do banco de dados ou a interface**.

O pipeline de dados gerará um formato 100% compatível com a coleção `limits` que já existe. As diferenças nos dados enviados serão:

1. **`station`**: Preenchido com a mesma identificação de cada ponto.
2. **`horas`**: Será fixado estritamente em **`96`** para todas as estações. (Essa padronização simplifica o alerta e demonstrou excelente confiabilidade na saturação do solo durante os novos testes).
3. **`r0`, `r1`, `r2`, `r3`**: As colunas receberão as novas estimativas em milímetros que determinam os patamares de alerta.
4. **Parâmetros Base**: `mu`, `phi` e `power` serão atualizados com os novos indicadores das equações.
5. Demais controles (`__v`, `createdAt`, `updatedAt`) seguem o mesmo padrão preenchido com datas atualizadas.

### 5.1 Frequência de Execução (Cronjob)
Como os limiares da distribuição de Tweedie são baseados no comportamento histórico de longo prazo, a variação de um único dia de chuva não causa mudanças bruscas nos gatilhos. 
Por conta disso, recomendamos que a rotina de re-treinamento e atualização dos limiares seja engatilhada **semanalmente** (ex: madrugadas de domingo).

### 5.2 Abordagem 1: Injeção Direta no Banco (Via R)
Nesta abordagem, o próprio script em R limpa a coleção e reinsere a matriz atualizada. É a forma mais rápida, operando diretamente via `mongolite`.

```r
#| eval: false
library(mongolite)

# 1. Conecta na coleção Limits
m_limits <- mongo(collection = "limits", db = Sys.getenv("MONGO_DB"), url = Sys.getenv("MONGO_URL"))

# 2. Remove os limites legados (Drop seguro)
m_limits$remove('{}')

# 3. Insere o novo dataframe com limites 96h calculados
m_limits$insert(df_novos_limites)
```

### 5.3 Abordagem 2: Webhook / API REST (Via cURL)
Caso a equipe de Engenharia de Software opte por não liberar acesso de escrita direto ao MongoDB por questões de arquitetura/segurança, o pipeline em R exportará um arquivo `.json` e fará um `POST` disparando a atualização para o Backend da plataforma via **cURL**.

```bash
# O R salva o df_novos_limites.json e notifica a API da plataforma
curl -X POST https://api.suaplataforma.com.br/v1/limits/sync \
     -H "Content-Type: application/json" \
     -H "Authorization: Bearer <SEU_TOKEN_DE_SERVICO>" \
     -d @df_novos_limites.json
```

Desta forma, o sistema fica completamente desacoplado: a estatística processa e notifica o backend, que por sua vez se encarrega de persistir a informação validada no MongoDB.