---
title: "Exploração de Chuva - Sensores Locais"
author: "Análise de Dados / Geotech"
format:
  html:
    toc: true
    theme: cosmo
    code-fold: true
---

## 1. Introdução

Este relatório tem como objetivo explorar as séries temporais de precipitação dos nossos sensores locais (armazenados no MongoDB).
O intuito é visualizar o comportamento dos dados, tanto o acúmulo contínuo bruto quanto a chuva instantânea (delta) já corrigida pelos fatores de calibração. Também avaliaremos as grandezas para verificar eventuais suspeitas de descalibração (como a necessidade de dividir os dados por 10).

## 2. Coleta e Preparação dos Dados

```{r}
#| label: setup-e-coleta
#| message: false
#| warning: false

library(mongolite)
library(tidyverse)
library(lubridate)
library(plotly)
library(DT)

# Configuração de ambiente e conexão
caminho_env <- "/home/thiago/.env"
if (file.exists(caminho_env)) readRenviron(caminho_env)

mongo_url <- Sys.getenv("MONGODB_URI")
if (mongo_url == "") mongo_url <- Sys.getenv("MONGO_URL")

mongo_db <- Sys.getenv("MONGO_DB")
if (mongo_db == "" || mongo_db == "cole_aqui_o_nome_do_banco") {
  mongo_db <- gsub(".*/([^/?]+).*", "\\1", mongo_url)
}

# Coleta de metadados dos sensores
m_sensors <- mongo(collection = "sensors", db = mongo_db, url = mongo_url)
df_sensors <- m_sensors$find()

# Coleta dos dados de clima (chuva) - Trazendo todos os registros válidos
m_weather <- mongo(collection = "weatherdatas", db = mongo_db, url = mongo_url)
df_weather_all <- m_weather$find(
  query = '{"rainfall": {"$gte": 0}}', 
  fields = '{"sensorId": 1, "rainfall": 1, "createdAt": 1}'
)

# Prepara os fatores de calibração
col_id <- if ("sensorId" %in% names(df_sensors)) "sensorId" else if ("_id" %in% names(df_sensors)) "_id" else "id"

df_sensores_calib <- df_sensors %>%
  mutate(
    sensor_join_id = as.character(!!sym(col_id)),
    Nome = ifelse(!is.na(name) & name != "", name, sensor_join_id),
    mult_chuva = if("calibration" %in% names(.)) calibration$rainfallMultiplier else 1
  ) %>%
  mutate(mult_chuva = ifelse(is.na(mult_chuva) | mult_chuva == 0, 1, mult_chuva)) %>%
  mutate(
    # Força a calibração de 0.2mm (pulsos) via script para as estações conhecidas
    mult_chuva = ifelse(Nome %in% c("Neovia Km-189", "Pluviográfo Cidade", "SEEL BR-470 Km-199"), 0.2, mult_chuva)
  ) %>%
  select(sensor_join_id, Nome, mult_chuva)

# Processamento (Cálculo do Delta exato)
df_chuva <- df_weather_all %>%
  mutate(sensorId = as.character(sensorId)) %>%
  inner_join(df_sensores_calib, by = c("sensorId" = "sensor_join_id")) %>%
  mutate(
    createdAt = as_datetime(createdAt),
    # Usa o multiplicador que já está cadastrado no Mongo
    rainfall_cal = rainfall * mult_chuva
  ) %>%
  arrange(sensorId, createdAt) %>%
  group_by(sensorId, Nome) %>%
  mutate(
    chuva_diff = rainfall_cal - lag(rainfall_cal),
    precipitacao_inst = case_when(
      is.na(chuva_diff) ~ 0,
      chuva_diff < 0 ~ rainfall_cal, # Reset do sensor
      TRUE ~ chuva_diff
    ),
    # Trava de outlier (salto impossível > 60mm em 1 disparo)
    precipitacao_inst = ifelse(precipitacao_inst > 60, 0, precipitacao_inst)
  ) %>%
  ungroup()

# Agregação Horária para o Gráfico
df_chuva_hora <- df_chuva %>%
  mutate(data_hora = floor_date(createdAt, "hour")) %>%
  group_by(sensorId, Nome, data_hora) %>%
  summarise(
    chuva_mm = sum(precipitacao_inst, na.rm = TRUE),
    .groups = "drop"
  )
```

## 3. Visualização: Série Completa (Geral)

Gráfico com a série histórica completa. Possui um controle deslizante na base para você aproximar qualquer intervalo desejado.

```{r}
#| label: plot-serie-completa
#| fig-height: 6
#| warning: false

p_completo <- plot_ly(df_chuva_hora, x = ~data_hora, y = ~chuva_mm, color = ~Nome, type = 'scatter', mode = 'lines',
                      text = ~paste("Sensor:", Nome, "<br>Data:", data_hora, "<br>Chuva:", round(chuva_mm, 2), "mm"),
                      hoverinfo = "text") %>%
  layout(title = "Série Histórica Completa de Chuva Horária",
         xaxis = list(title = "Data/Hora", rangeslider = list(visible = TRUE)),
         yaxis = list(title = "Chuva (mm)"))

p_completo
```

> **Dica de uso do gráfico:** Como o gráfico utiliza o `Plotly`, você pode selecionar uma área com o mouse para fazer zoom em períodos específicos, além de dar um duplo-clique no nome da estação na legenda à direita para visualizar o comportamento de uma única estação isoladamente.